【裁判字號】    99,簡上,294
【裁判日期】    991112
【裁判案由】    詐欺
【裁判全文】
臺灣高雄地方法院刑事判決             99年度簡上字第294號
上  訴  人
即  被  告  丙○○
上列上訴人即被告因詐欺案件，不服中華民國99年5 月12日本院
99年度審簡字第2246號第一審簡易判決（聲請簡易判決處刑書案
號：99年度偵字第10083 號），提起上訴，本院管轄之第二審合
議庭依通常程序逕為第一審判決如下：
    主  文
原判決撤銷。
丙○○無罪。
    理  由
一、聲請簡易判決處刑意旨略以：上訴人即被告丙○○（原名鄭
    秀貞）已預見行動電話門號若交付他人使用，將有供作犯罪
    工具之可能，猶基於幫助詐欺集團遂行詐欺取財之不確定犯
    意，於民國98年9 月10日向威寶電信股份有限公司（下稱威
    寶電信）申辦門號0000000000號行動電話後，隨即於98年9
    月下旬某時，在高雄市○○路生態園區之公園，將上開門號
    以新臺幣（下同）3000元之價格，販售予真實姓名年籍不詳
    之成年男子。嗣該成年男子所屬之詐騙集團取得上開門號後
    ，即以該手機門號作為犯罪聯絡工具，於98年9 月18日16時
    20分許，因被害人甲○○上網欲找尋援交對象，該詐騙集團
    成員表示為測試甲○○不是警察，即以上開0000000000號行
    動電話門號要求甲○○依其指示操作自動櫃員機以便測試其
    身分，致甲○○陷於錯誤，而分別於同日23時14分、18分、
    21 分 、25分許，以轉帳方式將3 萬元、2 萬9000元、1 萬
    1000 元 及3 萬元，合計10萬元匯至案外人黃芷璿（業經臺
    灣板橋地方法院檢察署檢察官於98年12月8 日以98年度偵字
    第29361 、32050 號聲請簡易判決處刑）中國信託商業銀行
    板和分行帳號000000000000000 號帳戶，嗣因被害人驚覺受
    騙報警處理，始知上情。因認因認被告涉犯刑法第30條第1
    項、第339 條第1 項幫助詐欺取財罪嫌云云。
二、按犯罪事實應依證據認定之，無證據不得認定犯罪事實；不
    能證明被告犯罪者，應諭知無罪之判決，刑事訴訟法第154
    條第2 項、第301 條第1 項分別定有明文。又告訴人之告訴
    ，係以使被告受刑事追訴為目的，其指訴是否與事實相符，
    仍應調查其他證據，以資審認，必被害人所述被害情形，無
    瑕疵可擊，且就其他方面調查，又與事實相符，始足據為有
    罪判決之基礎（最高法院81年度臺上字第3539號判決參照）
    。認定犯罪事實所憑之證據，雖不以直接證據為限，間接證
    據亦包括在內；然而無論直接或間接證據，其為訴訟上之證
    明，須於通常一般之人均不致有所懷疑，而得確信其為真實
    之程度者，始得據為有罪之認定，倘其證明尚未達到此一程
    度，而有合理之懷疑存在，致使無從為有罪之確信時，根據
    「罪證有疑，利於被告」之證據法則，即不得遽為不利被告
    之認定（最高法院76年度台上字第4986號判例意旨參照）。
三、公訴人認被告涉犯幫助詐欺取財犯行，無非係以證人即告訴
    人之指訴，並有合庫銀行鼓山分行帳號000-00000000000000
    00號帳戶之開戶資料、交易明細表、被害人所提供之彰化銀
    行自動櫃員機交易明細表各1 份在卷，為其主要論據。
四、訊據被告堅決否認有何幫助詐欺取財犯行，辯稱：伊原名「
    鄭秀貞」，自97年11月21日起更名為「丙○○」，檢察官（
    應係檢察事務官之誤認）問伊是否有去威寶電信申請門號，
    因伊的確有於97年間至威寶電信申請門號0000000000交給別
    人使用，當時伊誤以為檢察官是問伊0000000000門號，故承
    認幫助詐欺，嗣嘉義民雄派出所找伊去做筆錄，伊看到申請
    書才知道伊搞錯了。伊曾於96、97年間因生意失敗，向地下
    錢莊借錢，將伊之身分證、健保卡正本都質押在地下錢莊，
    後來伊跑路時，怕錢莊以伊名義做壞事，故去改名，伊未於
    98年9 月10日至威寶電信申辦本件0000000000門號等語。
五、經查：
  (一)證據能力方面：
    按被告以外之人（包括證人、鑑定人、告訴人、被害人及共
    同被告等）於審判外之陳述雖不符刑事訴訟法第159 條之1
    至之4 等4 條之規定，而經當事人於審判程序同意作為證據
    ，法院審酌該言詞陳述或書面陳述作成時之情況，認為適當
    者，亦得為證據；當事人、代理人或辯護人於法院調查證據
    時，知有刑事訴訟法第159 條第1 項不得為證據之情形，而
    未於言詞辯論終結前聲明異議者，視為有前項之同意，同法
    第159 條之5 定有明文。本件證人即被害人甲○○於警詢中
    所為陳述，雖屬傳聞證據，惟其未再於法院審理中為陳述，
    且查無符合同法第159 條之1 至之4 之傳聞證據例外情形，
    本院審判時，檢察官、被告均未聲明異議，本院審酌該證據
    作成時並無不當取供之情況，認為適當，得為證據。
  (二)實體方面：
  1.被害人甲○○因於98年9 月18日16時20分許，在其位於臺中
    縣太平市○○路住處上網欲找尋援交對象，接獲某詐騙集團
    成員以0000000000號行動電話門號撥打之電話，表示為測試
    被害人不是警察，要求被害人依其指示操作自動櫃員機以便
    測試其身分，致被害人陷於錯誤，而分別於同日23時14分、
    18分、21分、25分許，以轉帳方式將3 萬元、2 萬9000 元
    、1 萬1000元及3 萬元，合計10萬元匯至案外人黃芷璿（業
    經臺灣板橋地方法院檢察署檢察官於98年12月8 日以98年度
    偵字第29361 、32050 號聲請簡易判決處刑）中國信託商業
    銀行板和分行帳號000000000000000 號帳戶，嗣被害人驚覺
    受騙報警處理等情，業據證人即被害人甲○○於警詢時證述
    綦詳（見臺灣板橋地方法院檢察署98年度偵字第29361 號卷
    第19至20頁），並有中國信託客戶交易明細表影本4 張、臺
    中縣警察局太平分局新平派出所受理各類案件紀錄表、受理
    詐騙帳戶通報警示簡便格式表、內政部警政署反詐騙案件紀
    錄表、金融機構聯防機制通報單、切結書、中國信託商業銀
    行股份有限公司98年9 月28日中信銀字第09822271211590號
    函檢送00000-0000000 相關資料各1 份（見同上偵查卷第21
    至25、36至40頁）在卷為憑。堪認行動電話門號0000000000
    號確時遭到詐騙集團成員使用作為對他人詐欺犯罪工具。
  2.行動電話門號0000000000號為威寶電信之門號，申請日期為
    98年9 月10日，申請人姓名為「鄭秀貞」之事實，有通聯調
    閱查詢單、威寶電信行動電話預付卡服務申請書影本1 份附
    卷可稽（見同上29361 號偵查卷第11頁、臺灣高雄地方法院
    檢察署99年度偵字第10083 號偵查卷第6 至7 頁），固堪認
    定。惟被告原名「鄭秀貞」，於97年11月21日已更名為「丙
    ○○」之事實，業據被告於本院審理時供述在卷，並有被告
    之戶籍謄本1 紙在卷為憑（見本院審簡字卷第11頁）。本案
    行動電話門號0000000000號於98年9 月10日申請時，被告已
    更名，並補領國民身分證，且於98年1 月8 日因姓名變更製
    作新健保卡（卡號000000000000），有97年11月21日補領國
    民身分證申請書影本及行政院衛生署中央健康保險局99年7
    月14日健保高字第0996015490號函各1 份附卷可稽（見本院
    簡上字卷第29至30、32頁），惟本案行動電話預付卡申請書
    所使用之被告身分證、健保卡均為被告更名前之舊證件，有
    該預付卡申請書在卷可佐（見10083 號偵查卷第6 頁），則
    是否為被告向威寶電信申請，即非無疑。再者，由本件行動
    電話預付卡服務申請書，可知本案0000000000門號申請之承
    辦單位為威寶電信虎尾中正特約服務中心，在彰化縣虎尾鎮
    ，其上所留之聯絡電話為00-0000000，為中部之區域號碼，
    而被告於本院供稱：伊於98年間住在高雄縣岡山鎮等語（見
    本院簡上字卷第81頁），被告應無遠赴彰化縣虎尾鎮申辦門
    號之理。佐以由證人即本件門號承辦人乙○○於本院證述：
    伊沒印象本件是否為本人辦理，客戶申請後，通常不會打電
    話確認是否為本人申請，預付卡只要通過查核沒問題就可以
    辦理等語（見本院簡上字卷第68至72頁），亦無從認定本件
    門號是被告本人申辦。
  3.被告於檢察事務官詢問時，固坦承有申辦門號0000000000云
    云（見10083 號偵查卷第9 頁），惟於本院辯稱：伊不記得
    門號，伊以為是詢問伊0000000000門號，伊有將該門號於97
    年間交給別人使用等語（見本院簡上字卷第42頁），並提出
    97年6 月25日威寶電信門號0000000000之行動電話服務申請
    書影本1 紙（見本院簡上字卷第46頁）為證，被告所辯非全
    然無據。又被告於本院供稱：伊自96年間就開始陸續向地下
    錢莊借錢，將健保卡交給地下錢莊質押，錢莊都會要伊抵押
    身分證正本，所以伊都會去掛失後再辦理補發，伊押了好幾
    張證件在錢莊那邊，約有2 至3 張，因為正本都押在錢莊那
    邊，伊去辦理遺失，未將舊證件繳回，伊於改名前約1 、2
    個月就跑路了，伊改名字後用伊改名之身分證、健保卡，舊
    證件都押在錢莊那邊，因錢沒還清，錢莊不會將證件還給伊
    等語（見本院簡上字卷第78至81頁），並提出97年10月23日
    、97年10月24日、97年10月27日新光銀行存入憑條影本各1
    份（見本院簡上字卷第49頁），證明其有匯款給地下錢莊之
    情事。而被告於97年6 月9 日換領身分證後，先後於97年7
    月11日、97年7 月24日以遺失為由補領身分證，97年11月21
    日更名時，亦以遺失為由補領身分證，被告於97年6 月至98
    年9 月身分證換、補發申請共計4 次之事實，有高雄市鼓山
    區戶政事務所99年7 月13日高市鼓戶字第0990002702號函檢
    送之被告於97年6 月至98年9 月身分證換、補領申請書1 份
    在卷為憑（見本院簡上字卷第20至31頁），則被告辯稱其將
    身分證、健保卡質押給地下錢莊後，會去辦理掛失補發等語
    ，尚屬有據。本案0000000000門號申請書所用之被告身分證
    為97年6 月9 日換發之證件，至98年9 月10日本案門號申請
    時，被告業已更名，且期間已有3 次掛失補發身分證之紀錄
    ，再互核被告提出之0000000000門號申請書及本案00000000
    00門號之申請書上，申請人「鄭秀貞」之簽名，文字結構及
    運筆方式顯有不同（見1008 3號偵查卷第6 頁、本院簡上字
    卷第46頁），本案0000000000門號之申請書應非被告本人親
    自簽名，被告辯稱其未向威寶電信申辦本案行動電話門號00
    00000000號等語，應屬可採。
  (三)綜上所述，被告所辯尚非全然無據，不能僅以本案威寶電信
    0000000000門號之申請名義人為被告，遽認被告有申辦此門
    號，交予詐騙集團成員使用。公訴人所為舉證，不足證明被
    告確有幫助詐欺取財犯行。此外，復查無其他積極證據足資
    認定被告有公訴人所指上述犯行，揆諸首揭說明，依法應為
    被告無罪之諭知。
六、原審僅依被告於偵查中之供述、告訴人甲○○於警詢之證述
    ，威寶電信股份有限公司門號0000000000行動電話預付卡服
    務申請書、通聯調閱查詢單、黃芷璿前開帳戶交易明細各1
    份等，資為被告論罪科刑之依據，尚有未洽。被告提起上訴
    ，否認犯罪，指摘原判決失當，為有理由。原判決既有上揭
    可議之處，顯屬無可維持，自應由本院將原判決撤銷，改判
    如主文第2 項所示被告無罪之諭知。
七、末按，檢察官聲請簡易處刑之案件，法院於審理後，認應為
    無罪判決之諭知者，應適用通常程序審判之，刑事訴訟法第
    452 條及第451 條之1 第4 項但書第3 款分別定有明文。而
    同法第455 條之1 第3 項規定，對於簡易判決之上訴，準用
    同法第3 編第1 章及第2 章之規定。是管轄第二審之地方法
    院合議庭受理簡易判決上訴案件，應依通常程序審理，其認
    案件有刑事訴訟法第452 條所定第一審應適用通常程序審判
    而不得適用簡易程序審判之情形者，應撤銷原簡易判決，逕
    依通常程序為第一審判決。本案既應諭知無罪，已如前述，
    即有刑事訴訟法第451 條之1 第4 項第3 款之情形，是本案
    即撤銷原簡易判決，並逕依通常程序為第一審判決，檢察官
    不服本件判決，得依刑事訴訟法之規定提起上訴。
八、退併辦部分（臺灣高雄地方法院檢察署99年度偵字第16809
    號）：
  (一)併辦意旨另以：被告明知現今犯罪集團份子為掩飾不法犯行
    ，避免檢警循線追緝，經常誘使民眾提供行動電話門號，作
    為對外犯罪之工具，並可預見將行動電話晶片卡交付他人使
    用，可能將幫助犯罪集團持之作為詐欺取財犯罪之工具，竟
    仍基於幫助他人實施詐欺取財犯罪之不確定故意，將其於民
    國98年9 月10日向威寶電信股份有限公司申辦之行動電話00
    00000000號門號SIM 卡，以新臺幣（下同）3,000 元之代價
    ，販售予真實姓名年籍不詳之某犯罪集團所屬成員使用。嗣
    該犯罪集團成員共同基於意圖為自己不法所有之犯意聯絡，
    在奇摩拍賣網站上刊登販賣冷氣及沙發之虛偽訊息，並以上
    揭門號作為聯絡電話，嗣林家吟於98年11月4 日上網瀏覽見
    該訊息後陷於錯誤而下標，並依該詐欺集團成員之指示，於
    98年11月5 日20時15分許，以自動櫃員機轉帳匯款新臺幣（
    下同）1 萬1,000 元至蕭致揚（另由臺灣新竹地方法院審理
    中）之長治郵局帳號00000000000000號帳戶內。惟林家吟因
    未收到所購商品始知受騙，報警循線查獲上情。因認被告所
    為，涉犯刑法第30條第1 項、第339 條第1 項幫助詐欺取財
    罪嫌云云。
  (二)按案經起訴後，檢察官認有裁判上一罪關係之他部分事實，
    函請併辦，此項公函非屬訴訟上之請求，目的僅在促使法院
    之注意，法院如果併同審判，固係審判不可分法則之適用所
    使然，如認不成立犯罪或無裁判上一罪關係，縱其未為任何
    諭知及說明，亦不能指為違法（最高法院82年度第8 次刑庭
    會議決議意旨可供參照）。
  (三)經查：本件被告被訴幫助詐欺取財部分，業經本院判決無罪
    ，已如前述，是上開移送併辦意旨內所述之行為，難認與本
    案有何同一案件關係，而非本案起訴效力所及，本院無從併
    辦審理，應退還檢察官另行依法調查處理。
據上論斷，應依刑事訴訟法第452 條、第455 條之1 第1 項、第
3 項、第369 條第1 項前段、第364 條，第301 條第1 項，判決
如主文。
本案經檢察官丁○○到庭執行職務。
中    華    民    國    99    年    11    月    12    日
                  刑事第六庭  審判長法  官  李璧君
                                    法  官  曾仁勇
                                    法  官  曾鈴
以上正本證明與原本無異。
如不服本判決應於收受送達後10日內向本院提出上訴書狀，並應
敘述具體理由；如未敘述上訴理由者，應於上訴期間屆滿後20日
內向本院補提理由書（均須按他造當事人之人數附繕本）「切勿
逕送上級法院」。
中    華    民    國    99    年    11    月    15    日
                                    書記官  李月君

司法院資訊處製作；財團法人民間司法改革基金會備份。
